臺灣高等法院刑事判決　　　　　　　　96年度上易字第2238號
上　訴　人　臺灣臺北地方法院檢察署檢察官
上　訴　人
即　被　告　甲○○
　　　　　　丙○○
上二人共同
選任辯護人　王玉珊　律師
上列上訴人因被告偽造文書案件，不服臺灣臺北地方法院96年度
易字第888號，中華民國96年8月28日第一審判決（起訴案號：臺
灣臺北地方法院檢察署95年度偵續字第756號），提起上訴，本
院判決如下：
    主  文
上訴駁回。
    事  實
一、甲○○為乙○○○、張化普之子，丙○○則為甲○○之配偶
    。緣乙○○○、張化普與甲○○、丙○○2人於民國93年3月
    間約定，由張化普將自己名下座落在台北市○○○路○段248
    巷13弄9號5樓之房屋（土地地號：台北市○○區○○段2小
    段46地號，下稱系爭房地），登記予甲○○、丙○○2人之
    子張天一名下，甲○○並於93年3月22日以書面立誓：「一
    、即日起忠孝東路房屋過戶給孫子張天一名下，公公婆婆一
    定要住到終老病死為止，誰也不可變更。二、從今後也不可
    對父母血淚打摒（按應為「拼」之誤）僅有老本有所覬覦（
    除非出自內心），如不遵守以上誠（按應為「承」之誤）諾
    ，必將是人神共憤，天地不容。三、如有不孝言語及行為，
    有任何不敬，則隨時收回此屋」等語，張化普遂於93年4月7
    日將系爭房地登記予張天一之名下，惟系爭房地之所有權狀
    ，仍由乙○○○保管；而丙○○嗣於94年8月19日亦以書面
    保證：「本人丙○○以生命保證，此屋忠孝東路3段248巷13
    弄9號5樓，是公公張化普、婆婆李巧伶一生辛苦得來的。在
    此聲明公公、婆婆可以共享此屋；婆婆李巧伶有絕對的使用
    權，由婆婆李巧伶主導此屋的使用方法及設計。一家人在屋
    簷下過天倫之樂的生活，從此一家人坦然相對，互敬互愛，
    在公婆有生之年絕不變賣房子，即使孫子張天一也無權變賣
    」等語。
二、94年11月間，張化普因罹患癌症加遽，且必須定期洗腎，然
    而，甲○○、丙○○卻對張化普不聞不問，除未盡孝道給予
    照料及負擔扶養費外，更不時對張化普、乙○○○施以拳腳
    暴行，且出言侮辱及索取金錢，令張化普十分痛心，除先於
    94年11月4 日出具委任書表示：「本人張化普，因子甲○○
    及子媳丙○○近日來對本人及妻乙○○○施以暴行，並不時
    辱罵，且不負擔本人之扶養費用，令本人十分寒心。本人於
    多年來陸續贈與甲○○金錢新台幣近壹仟萬元及坐落台北市
    大安區○○段○段46地號及其上建物2147建號，茲委任乙○○○代向本人甲○○、張天一為撤銷上開財產贈與之意思表
    示，及為本人取回上開財產。若本人過世，則指定妻乙○○○為遺產管理人及遺囑執行人」等語，委任律師對甲○○名
    下之財產行假扣押程序，復於94年11月15日委由律師郭宏義
    寄發存證信函為撤銷前開系爭房地及金錢贈與之意思表示，
    且於同年月22日在律師郭宏義、見證人李德珍、陳仲華之見
    證下立下遺囑，表明：「．．．因甲○○及其配偶丙○○未
    盡人子孝道，於本人病中未予扶養照顧，並多次出言侮辱本
    人及對其母李巧伶施以暴行，本人已撤銷金錢及不動產之贈
    與，今指定妻李巧伶為遺囑執行人，索回對甲○○之贈與物
    ，並執行分配本人遺產事宜」等語，甲○○、丙○○不思檢
    討，試圖化解前開誤會與親情糾葛，一時氣憤而私下透過不
    知情之仲介公司尋找買主，出賣系爭房地。甲○○、丙○○
    為能順利出賣系爭房地，明知系爭房地之所有權狀仍在母親
    乙○○○持有保管中，並未遺失，竟基於使公務員登載不實
    之犯意聯絡與行為分擔，於94年12月20日，以張天一之法定
    代理人身分，填具切結書，載明：系爭房地之所有權狀不慎
    於93年6 月2 日遺失為由，向台北市大安地政事務所申請書
    狀補發，致使不知情之承辦公務員，將系爭房地所有權狀遺
    失補發之不實事項，登載在其職務上所掌之公文書內，甲○○、丙○○遂於同日，以張天一法定代理人之身分，與不知
    情之王貺慈簽訂系爭房地之買賣契約書，而將系爭房地出賣
    予不知情之王貺慈，足生損害於地政機關對於系爭房地所有
    權狀核發管理之正確性及乙○○○。
三、案經乙○○○告訴，由台北市政府警察局大安分局報請台灣
    台北地方法院檢察署檢察官偵查起訴。
    理  由
一、訊據上訴人即被告甲○○、丙○○固坦承其等確於94年12月
    20日，以張天一之法定代理人身分，填具切結書，載明：系
    爭房地之所有權狀不慎於93年6月2日遺失為由，向台北市大
    安地政事務所申請系爭房地所有權狀補發等情不諱，並有台
    北市大安地政事務所95年12月28日北市大地三字第09531665
    400號函所附之土地登記申請書、書狀滅失切結書、被告2人
    之戶口名簿、國民身分證、張天一之印鑑證明（均為影本）
    等在卷可稽；惟被告2人矢口否認有前開使公務員登載不實
    之犯行，被告甲○○辯稱意旨略以：我真的不知道系爭房地
    所有權狀在那裡，該權狀是我父親放在抽屜內保管，我都是
    放在家裡置放重要文件之抽屜內，直到要辦買賣過戶時，要
    找權狀才找不到云云；被告丙○○辯稱意旨略以：夫家因公
    公（即張化普）生前分配財產，時常吵得雞犬不寧。公公、
    丈夫認為我是外人，根本任何事我都不能參與。但公公有告
    知我將系爭房也過戶給長子張天一，而丈夫拿系爭房地權狀
    回家時，我也曾親眼看到，卻從來沒見過婆婆即告訴人乙○○○拿過，後來我都沒有參與這件事情。直到系爭房地要辦
    過戶時，我們也努力找權狀，但都找不到，我們也沒有懷疑
    過告訴人乙○○○，直到看到告訴狀才知道原來系爭房地之
    權狀在告訴人乙○○○那邊云云。
二、本院查：
  (一)依告訴人乙○○○於原審審理時具結證稱：「（該屋的所有
    權人是？為何你會有所有權狀？）是張化普的名字，當初是
    眷村改建付了二十幾萬，就是現在正義國宅。過了張天一戶
    後，我先生交給我權狀，叫我放心，他們不會賣房子，會讓
    我住到老死。」、「張化普交給我（按即告訴人乙○○○所
    提出之『財政部台北市國稅局贈與稅繳清證明書』），連同
    所有權狀一起鎖在保險箱，叫我保管好。」、「我有跟他們
    （按即被告2人）講，我要去銀行開戶要把它（按即系爭房
    地所有權狀）鎖在保險箱，我跟他們夫妻講，當時我先生還
    在現場。」等語（見原審96年5月14日審判筆錄第12頁、第1
    3頁、第14頁），而證人郭宏義、張怡平亦於原審審理時均
    具結證稱：曾見過告訴人乙○○○曾拿過系爭房地之所有權
    狀等語（見前開審判筆錄第6頁、第11頁），此外，復有告
    訴人乙○○○所提出、且為被告2人申請補發前之系爭房地
    所有權狀影本（93北大字第006504號、93北大字第004066號
    ，正本經核與影本相符，業已當庭發回予告訴人乙○○○）
    在卷可佐，顯見系爭房地之所有權狀，自始至終均由告訴人
    乙○○○持有保管中至明。
  (二)告訴人乙○○○與其已過世之丈夫張化普曾於93年3月間，
    與被告2人約定，由張化普將自己名下之系爭房地，登記予
    被告2人之子張天一名下，被告甲○○並於93年3月22日以書
    面立誓：「一、即日起忠孝東路房屋過戶給孫子張天一名下
    ，公公婆婆一定要住到終老病死為止，誰也不可變更。二、
    從今後也不可對父母血淚打摒（按應為「拼」之誤）僅有老
    本有所覬覦（除非出自內心），如不遵守以上誠（按應為「
    承」之誤）諾，必將是人神共憤，天地不容。三、如有不孝
    言語及行為，有任何不敬，則隨時收回此屋」等語，被告丙○○更於94年8月19日以書面保證：「本人丙○○以生命保
    證，此屋忠孝東路3段248巷13弄9號5樓，是公公張化普、婆
    婆李巧伶一生辛苦得來的。在此聲明公公、婆婆可以共享此
    屋；婆婆李巧伶有絕對的使用權，由婆婆李巧伶主導此屋的
    使用方法及設計。一家人在屋簷下過天倫之樂的生活，從此
    一家人坦然相對，互敬互愛，在公婆有生之年絕不變賣房子
    ，即使孫子張天一也無權變賣」等語，除已據告訴人乙○○○於原審審理時證稱明確外，復有被告甲○○所立誓之書面
    、被告丙○○所親簽之保證書影本在卷可稽。被告2人與告
    訴人乙○○○之間，具有至親之直系血親、直系姻親關係，
    理應互相信賴，不拘任何形式；養兒防老，亦本是告訴人乙○○○年老之期盼。然而，告訴人乙○○○卻要求被告2人
    必須如外人般得親立書面保證，足見被告2人所作所為，已
    讓告訴人乙○○○從未有些許之安全感；是以，告訴人乙○○○為了保障自己年老之生活，而持有保管系爭房地之所有
    權狀，避免被告2人撕約毀諾，核諸一般經驗法則，亦屬事
    理之常，情誼之舉，而可採信；被告甲○○辯稱：權狀是放
    在家中置放重要文件之抽屜內云云，被告丙○○辯稱：我曾
    親眼看到被告甲○○拿系爭房地權狀回家云云，不足採信。
  (三)94年11月間，張化普因罹患癌症加遽，且必須定期洗腎，然
    而，被告2人卻對張化普不聞不問，除未盡孝道給予照料及
    負擔扶養費外，更不時對張化普、告訴人乙○○○施以拳腳
    暴行，且出言侮辱及索取金錢，令張化普十分痛心，除先於
    94年11月4日出具委任書表示：「本人張化普，因子甲○○
    及子媳丙○○近日來對本人及妻乙○○○施以暴行，並不時
    辱罵，且不負擔本人之扶養費用，令本人十分寒心。本人於
    多年來陸續贈與甲○○金錢新台幣近壹仟萬元及坐落台北市
    大安區○○段○段46地號及其上建物2147建號，茲委任乙○○○代向本人甲○○、張天一為撤銷上開財產贈與之意思表
    示，及為本人取回上開財產。若本人過世，則指定妻乙○○○為遺產管理人及遺囑執行人」等語外，並委任律師對甲○○名下之財產行假扣押程序，復於94年11月15日委由律師郭
    宏義寄發存證信函為撤銷前開系爭房地及金錢贈與之意思表
    示，且於同年月22日在律師郭宏義、見證人李德珍、陳仲華
    之見證下立下遺囑，表明：「．．．因甲○○及其配偶丙○○未盡人子孝道，於本人病中未予扶養照顧，並多次出言侮
    辱本人及對其母李巧伶施以暴行，本人已撤銷金錢及不動產
    之贈與，今指定妻李巧伶為遺囑執行人，索回對甲○○之贈
    與物，並執行分配本人遺產事宜」等語，除已據證人郭宏義
    、張怡平於原審審理時具結證稱明確外，復有前開之委任書
    、存證信函、遺囑等文件影本在卷可憑。參以被告甲○○於
    原審審理時供稱：「我的想法也許與我母親不一樣，但他們
    不讓我們住，我一時衝動賣的，我沒有詢問價錢，我是氣到
    才去賣房子」等語（見原審96年8月6日審判筆錄第3頁），
    顯見被告2人乃因張化普於生前既委由律師撤銷前開贈與系
    爭房地之意思表示，並已採取假扣押之法律行動，被告2人
    始出此下策，在未取得系爭房地所有權狀之情況之下，即以
    申請補發權狀之方式，冒然出賣系爭房地予不知情之買主王
    貺慈，至為灼然。
  (四)被告丙○○早已知悉系爭房地之所有權狀，乃係由告訴人乙○○○持有，並鎖在保險箱內等情，業據告訴人乙○○○證
    稱明確，已如前述。參以被告丙○○於原審審理時供稱：「
    房子是我公公要留給孫子的教育費，我公公還沒有過世之前
    ，我有跟他提過我的經濟問題及我先生的病況，我公公就有
    講到叫我把房子賣了」等語（見原審96年5月14日審判筆錄
    第21頁），足證被告丙○○亦有參與出賣系爭房地之決定無
    疑，其前開所辯：公公、丈夫認為我是外人，根本任何事我
    都不能參與云云，顯非事實。佐以被告丙○○尚以張天一法
    定代理人之身分，在前開土地登記申請書、書狀滅失切結書
    簽名，與被告甲○○共同具名申請補發系爭房地之所有權狀
    。職是，被告丙○○對於前開謊報權狀遺失申請補發，而使
    公務員登載不實之犯行，與被告甲○○有犯意聯絡與行為分
    擔，應可認定。
  (五)基上，被告2人使公務員登載不實之犯行，至堪認定，其等2
    人前開所辯，顯係事後卸責之詞，不足採信。
三、論罪科刑之理由：
  (一)核被告甲○○、丙○○2人所為，均係犯刑法第214條之使公
    務員登載不實罪。
  (二)被告2人就前開犯行，有犯意聯絡與行為分擔，為共同正犯。
  (三)刑法於94年2月2日修正公布，並於95年7月1日施行（下稱新
    法；修正前刑法，則均簡稱舊法），而關於罰金刑，在刑法
    修正前，刑法分則編各罪所定罰金刑之貨幣單位原為銀元，
    其最高罰金數額，從各該法條規定，而最低罰金數額，則依
    舊法第33條第5款之規定為1元以上（貨幣單位為銀元），且
    若定有罰金刑之論罪法條係於72年6月25日前所制定，而該
    法條日後均未修正者，得依罰金罰鍰提高標準條例第1條前
    段規定，就其原定數額提高為2倍至10倍，其後修正者則不
    提高倍數，並依現行法規所定貨幣單位折算新臺幣條例第2
    條規定，以銀元1元折算為新臺幣3元；於刑法修正後，因刑
    法第33條第5款修正為：「罰金：新臺幣1千元以上，以百元
    計算之。」使得刑法之罰金貨幣單位已由銀元改為新台幣，
    則刑法分則編各罪所定罰金刑之貨幣單位，自應配合修正為
    新臺幣，又為使刑法分則編各罪所定罰金之最高數額與刑法
    修正前趨於一致，乃增訂刑法施行法第1條之1：「中華民國
    94年1月7日刑法修正施行後，刑法分則編所定罰金之貨幣單
    位為新臺幣。94年1月7日刑法修正時，刑法分則編未修正之
    條文定有罰金者，自94年1月7日刑法修正施行後，就其所定
    數額提高為30倍。但72年6月26日至94年1月7日新增或修正
    之條文，就其所定數額提高為3倍。」從而，刑法分則編各
    罪所定罰金刑之最高數額，於新、舊法並無不同，惟新法第
    33條第5款所定罰金刑最低數額，較之修正前提高，自以舊
    法第33條第5款規定有利於被告。
四、原審以被告罪證明確，而適用刑法第2條第1項前段、第28條
    、第214條，修正前刑法第41條第1項前段、刑法施行法第1
    條之1、中華民國九十六年罪犯減刑條例第2條第1項第3款、
    第7條、第9條，修正前罰金罰鍰提高標準條例第2條，現行
    法規所定貨幣單位折算新臺幣條例第2條，並審酌被告2人亦
    為人父母，亦為人子女，不思檢討，試圖化解親情間之糾葛
    ，而以謊報系爭房地所有權狀遺失，向台北市大安地政事務
    所申請補發之方式，出賣系爭房地，因而損害於告訴人乙○○○及地政事務所對於所有權狀管理正確性之犯罪動機、目
    的、手段，犯罪所生損害，犯罪後仍然矢口否認，毫無悔悟
    之態度等一切情狀，量處有期徒刑1年，復說明被告2人犯罪
    時間，係在96年4月24日以前，依中華民國九十六年罪犯減
    刑條例第2條第1項第3款、第7條之規定，均應減其宣告刑2
    分之1，故減為有期徒刑6月，並依前開減刑條例第9條之規
    定，諭知易科罰金之折算標準。又被告2人行為後，94年2
    月2日修正公布之刑法，業自95年7月1日起施行。修正前刑
    法第41條規定：「犯最重本刑為5年以下有期徒刑以下之刑
    之罪，而受6個月以下有期徒刑或拘役之宣告，因身體、教
    育、職業、家庭之關係或其他正當事由，執行顯有困難者，
    得以1元以上3元以下折算1日，易科罰金。但確因不執行所
    宣告之刑，難收矯正之效，或難以維持法秩序者，不在此限
    。併合處罰之數罪，均有前項情形，其應執行之刑逾6月者
    ，亦同。」，並依罰金罰鍰提高標準條例第2條規定（業於
    95 年7月1日起刪除生效），就易科罰金折算1日之數額提高
    為100倍（即銀元1百元以上3百元以下，經折算為新台幣則
    為新台幣3百元以上9百元以下）；修正後刑法第41條規定：
    「犯最重本刑為5年以下有期徒刑以下之刑之罪，而受6個月
    以下有期徒刑或拘役之宣告者，得以新臺幣1千元、2千元或
    3 千元折算一日，易科罰金。但確因不執行所宣告之刑，難
    收矯正之效，或難以維持法秩序者，不在此限。前項規定於
    數罪併罰，其應執行之刑未逾6月者，亦適用之。」，而罰
    金罰鍰提高標準條例第2條有關易科罰金折算1日之數額提高
    倍數規定，即不再適用；比較修正前後之易科罰金折算標準
    ，以修正前刑法第41條之規定較有利於被告，爰依前開規定
    ，就被告2人減刑後之刑，諭知易科罰金之折算標準。
五、經核原判決上開認事用法，洵無違誤，量刑亦屬妥適。檢察
    官循告訴人請求上訴以被告二人以節稅為由要求狀房地贈與
    被告，詎被告二人竟將「贈與」虛偽登記為「買賣」，所為
    已構成詐欺罪、背信罪，與使公務員登載不實罪有牽連關係
    ，應併予審理等語；被告二人上訴意旨則謂被告甲○○於辨
    理系爭房地過戶長孫後，即取回權狀，置放於家中重要文件
    抽屜中，告訴人自始並未持有該所有權狀，且告訴人於九十
    四年七月間曾帶走張化普之身份證件、定存單，而經張化普
    至警局報案，估計該次告訴人同時取走權狀等語。惟查：
  (一)被告二人尚不成立詐欺、背信罪，已經原審於理由中詳予敘
    明（如後所述），此部分既未經起訴又無證據足資證明被告
    二人確有詐欺、背信犯行，本院自無從併予審理，檢察官上
    訴難認有理由。
  (二)被告二人確有共同謊報權狀遺失申請補發，而使公務員登載
    不實之犯行，已詳如前述，且告訴人乙○○○於本院審理時
    亦證稱：「（房子過戶辦好後，領到新的所有權狀，是甲○○到代書那裡拿？）是他交給他父親，他父親交給我」、「
    （你說是甲○○把權狀交給張化普，當時你在旁邊？）當然
    在旁邊，他父親就當場把所有權狀交給我，叫我保管，說叫
    我放心，說他們拿不到權狀，不能賣房子」、「（甲○○何
    時交給張化普？）甲○○他當天回來交給張化普，張化普說
    以我的名字在華南銀行開個保險箱，將所有權狀放在裡面，
    保險箱鑰匙都是我在保管」、「我在萬通銀行仁愛分行於九
    十二年八月二十六日就已租保管箱，我取的權狀就暫時放在
    這裡，因為該行九十三年十月七日要改名為中國信託，所以
    我提前於九十三年十月五日到華南銀行租保管箱，十月七日
    就把文件移過去，因為以前的事沒有記得那麼清楚．．．」
    等語（見本院九十六年十月二十三日審判筆錄），經本院函
    詢華南銀行忠孝東路分行查明乙○○○是否有開戶申請保管
    箱，該行函覆：客戶乙○○○於九十三年十月五日至本分行
    申請租用保管箱乙只，並於九十五年一月二日退租等情，有
    該行九十六年十月二十六日華忠孝第0960528號函、保管箱
    租戶分戶登記簿、保管箱退租通知書在卷可稽，足認該所有
    權狀確係由告訴人保管。被告辯稱告訴人於九十四年七月間
    曾帶走張化普之身份證件、定存單，而經張化普至警局報案
    一節，雖經本院函詢臺北市政府警察局大安分局函覆確有此
    事，惟該案件紀錄表上僅記載告訴人取走張化普之身分證、
    金融卡、印鑑等物，並未記載告訴人亦取走上開之所有權狀
    ，自難認告訴人於該日有取走上開之所有權狀而與本案有所
    關聯。被告二人上訴仍執前開情詞否認犯罪，而指摘原判決
    不當，亦無理由，均應予駁回。
六、告訴人另以被告2 人另涉詐欺、背信等罪，原經台灣台北地
    方法院檢察署為不起訴處分，經聲請再議，台灣高等法院檢
    察署已發回續行偵查，因使公務員登載不實罪與詐欺、背信
    等罪之犯罪方法有方法、結果之牽連關係，應併案審理云云
    。惟查：
  (一)公訴人截至本院宣判前，均未將前開案卷移送本院併案審理
    ，則被告2人是否確涉有前開罪嫌，而與前開論罪科刑部分
    有方法、結果之牽連關係，容有疑義。
  (二)告訴人主張被告2人犯罪之始意是先以省稅為理由，口頭要
    父母將系爭房地辦理移轉登記，次再立下保證書永不變賣，
    要讓告訴人住到終老，但私底下卻勾結代書辦理張化普與張
    天一間之「買賣」登記，嗣後再盜賣系爭房地，顯見被告2
    人乃以詐欺之方法取得系爭房地云云；然而，系爭房地乃於
    93年4月7日辦理移轉登記至張天一名下，直至翌年之12月20
    日始謊報權狀遺失，並將系爭房地出賣予不知情之王貺慈，
    時間相隔已有1年半以上，縱令被告2人事後取得系爭房地後
    ，出於惡意而不履行對父親張化普、告訴人乙○○○之扶養
    義務，茍查無足以證明其在取得給付時，即自始故意藉此從
    事詐財之積極證據，仍不得僅以事後違反自己誓言之客觀事
    態，推定被告2人原有詐欺取財之不法所有意圖。
  (三)被告2人取得系爭房地，其所應允履行者，乃係為人子女本
    來即應履行之扶養義務、盡孝義務，縱使被告2人未善盡前
    開義務，亦無法認被告2人係受張化普、或係告訴人乙○○○之委任處理財產事務，而有違背任務之行為，自無法逕以
    刑法第342條之背信罪相繩。
  (四)基上，告訴人前開指訴，顯有誤會，不足採憑。告訴代理人
    徒以「我敢拍桌子是庭上你行還是我律師正，這裡面大有文
    章，如果背信、詐欺不成立的話簡直就是沒有法律」云云，
    空言指摘，恐有誤導視聽之嫌，實無可取之處。
據上論斷，應依刑事訴訟法第368條，判決如主文。
本案經檢察官曾忠己到庭執行職務。
中　　華　　民　　國　　96　　年　　12　　月　　25　　日
　　　　　　　　　刑事第九庭審判長法　官  劉景星
  　　　　　　　　　　　　　　　　法  官  周盈文
        　　　　　　　　　　　　　法  官  吳啟民
以上正本證明與原本無異。
不得上訴。
                                  書記官  江采廷
中　　華　　民　　國　　96　　年　　12　　月　　27　　日
附錄：本案論罪科刑法條全文
中華民國刑法第214條
（使公務員登載不實罪）
明知為不實之事項，而使公務員登載於職務上所掌之公文書，足
以生損害於公眾或他人者，處3年以下有期徒刑、拘役或5百元以
下罰金。
